臺灣新竹地方法院刑事判決
111年度訴字第706號
公  訴  人  臺灣新竹地方檢察署檢察官
被      告  許戎騏


選任辯護人  包盛顥律師
被      告  周承廣



            彭翊凱




上列被告等因妨害秩序案件，經檢察官提起公訴（111年度少連
偵字第45號、111年度偵字第3873號），於本院準備程序進行中
，被告等就被訴事實為有罪之陳述，經合議庭裁定由受命法官獨
任進行簡式審判程序，判決如下：
    主      文
乙○○犯在公眾得出入之場所聚集三人以上首謀實施強暴罪，處有
期徒刑參月，如易科罰金，以新臺幣壹仟元折算壹日。
甲○○犯在公眾得出入之場所聚集三人以上下手實施強暴罪，處有
期徒刑參月，如易科罰金，以新臺幣壹仟元折算壹日。
丙○○犯在公眾得出入之場所聚集三人以上下手實施強暴罪，處有
期徒刑參月，如易科罰金，以新臺幣壹仟元折算壹日。
    事實及理由
一、乙○○（綽號「小中」）受葉志凱（所涉妨害秩序等罪嫌，另
    經檢察官為不起訴處分）委託處理其與堂兄葉建發之土地糾
    紛，其知悉在公眾得出入之場所聚集3人以上發生衝突，顯
    會造成公眾或他人恐懼不安，竟基於在公眾得出入之場所聚
    集3人以上首謀實施強暴之犯意，於民國110年1月14日上午8
    時40分許，邀集甲○○、丙○○、姜智湖（綽號「小五」，已歿
    ，所涉妨害秩序罪嫌，另經檢察官為不起訴處分），姜智湖
    又轉邀少年朱○慈（93年10月生，姓名年籍資料均詳卷）、
    少年邱○昇（94年2月生，姓名年籍資料均詳卷）、少年鳳○
    祥（93年3月生，姓名年籍資料均詳卷）等人（並無證據可
    資證明乙○○、甲○○、丙○○明知或得預見朱○慈、邱○昇、鳳○
    祥為未滿18歲之少年），一同前往葉建發所經營位於新竹縣
    ○○鄉○○路0段000號早餐店前，眾人到場後，乙○○見葉志凱與
    葉建發2人發生爭吵，渠等均知悉上開營業中之早餐店為公
    眾得出入之場所，且有人在內消費，甲○○、丙○○、姜智湖、
    少年朱○慈竟仍基於在公眾得出入之場所聚集3人以上實施強
    暴之犯意聯絡，由乙○○指示甲○○、丙○○、姜智湖、少年朱○
    慈、邱○昇及鳳○祥進入店內，雙方一言不合，即先由姜智湖
    在店內備料區拉扯葉建發後頸衣領，將其帶至店內用餐桌椅
    前，推擠葉建發之身體使其坐於餐椅上，乙○○等人上前將葉
    建發包圍、叫囂，並質問前揭土地糾紛處理方式，因葉建發
    不願配合，丙○○先搧打葉建發一巴掌，姜智湖則揮拳毆打葉
    建發，丙○○、甲○○、朱○慈等人再上前拉扯毆打葉建發，致
    葉建發受有頭部、右手挫傷、臉部、左手挫擦傷等傷害，以
    此方式聚集3人以上實施強暴並妨害公共安寧秩序（乙○○等
    人所涉傷害罪嫌，業據葉建發撤回告訴，另經檢察官為不起
    訴處分），少年邱○昇、鳳○祥則在場觀看助勢。嗣乙○○為免
    事態擴大，遂上前制止，眾人始離去。嗣經警方獲報到場，
    始循線查悉上情（少年朱○慈、邱○昇、鳳○祥等人所涉妨害
    秩序罪嫌，另由本院少年法庭審理中）。
二、本案犯罪之證據，除應補充「被告乙○○、甲○○及丙○○於本院
    準備及簡式審判程序時之自白（見本院卷第77頁至第78頁、
    第84頁至第85頁）」外，餘均引用檢察官起訴書之記載（如
    附件）。　　
三、論罪科刑：
　㈠按刑法上所謂「首謀」，係指犯罪之行為主體為多數人，其
    中首倡謀議，而處於得依其意思，策劃、支配團體犯罪行為
    之地位者而言（最高法院103 年度台上字第1904號判決意旨
    參照）。本件被告乙○○邀集被告甲○○、丙○○及姜智湖一同前
    往被害人葉建發經營之上址早餐店，姜智湖又邀請少年朱○
    慈、邱○昇及鳳○祥前來，被告甲○○、丙○○及姜智湖、少年朱
    ○慈續依被告乙○○之指示下手實施強暴行為，是被告乙○○自
    當知悉其通知被告甲○○、丙○○、姜智湖及被告姜智湖邀請之
    少年朱○慈、邱○昇及鳳○祥到場，勢將聚集3人以上，被告乙○○竟仍執意為之，終至發生被告甲○○、丙○○及姜智湖、少年
    朱○慈等人對被害人葉建發實施強暴之情事，顯見被告乙○○
    確處於首倡謀議，而得依其意思策劃、支配本件對被害人葉
    建發實施強暴之「首謀」地位，其已該當首謀之犯行。
　㈡核被告乙○○所為，係犯刑法第150 條第1 項後段之在公眾得
    出入之場所聚集3人以上首謀實施強暴罪；被告甲○○、丙○○
    所為，均係犯刑法第150 條第1 項後段之在公眾得出入之場
    所聚集3人以上下手實施強暴罪。
　㈢按刑法對故意犯的處罰多屬單獨犯之規定，單獨1 人即可完
    成犯罪構成要件，但亦可由數行為人一起違犯，若法條本身
    並不預設參與人數，如此形成之共同正犯，稱為「任意共犯
    」；相對地，刑法規範中存在某些特殊條文，欲實現其不法
    構成要件，必須2 個以上之行為人參與，刑法已預設了犯罪
    行為主體需為複數參與者始能違犯之，則為「必要共犯」。
    換言之，所謂「必要共犯」係指某一不法構成要件之實行，
    在概念上必須有2 個以上參與者，一同實現構成要件所不可
    或缺之共同加工行為或互補行為始能成立，若僅有行為人1 
    人，則無成立犯罪之可能。又「必要共犯」依其犯罪性質，
    尚可分為「聚合犯」，即2 人以上朝同一目標共同參與犯罪
    之實行者，如刑法分則之公然聚眾施強暴、脅迫罪、參與犯
    罪結社罪等，因其本質上即屬共同正犯，故除法律依其首謀
    、下手實行或在場助勢等參與犯罪程度之不同，而異其刑罰
    之規定時，各參與不同程度犯罪行為者之間，不能適用刑法
    總則共犯之規定外，其餘均應引用刑法第28條共同正犯之規
    定（最高法院109 台上字第2708號判決意旨參照）。查本件
    被告乙○○為首謀，被告甲○○、丙○○及姜智湖、少年朱○慈等
    人則係下手實施強暴之人，其等所參與犯罪程度不同，故不
    適用共犯之規定。公訴意旨認被告乙○○、甲○○、丙○○就上開
    犯行有犯意聯絡及行為分擔，而應論以共同正犯，容有誤會
    。
　㈣被告甲○○、丙○○及共犯姜智湖、少年朱○慈就上開在公眾得出
    入之場所聚集3人以上下手實施強暴罪之犯行，有犯意聯絡
    及行為分擔，為共同正犯。至本罪已表明為聚集3人以上，
    是主文之記載應無加列「共同」之必要（最高法院79年度台
    上字第4231號判決意旨參照），附此敘明。
　㈤按兒童及少年福利與權益保障法第112條第1項前段規定：「
    成年人教唆、幫助或利用兒童及少年犯罪或與之共同實施犯
    罪或故意對其犯罪者，加重其刑至2分之1。」係以成年之行
    為人所教唆、幫助、利用、共同犯罪或其犯罪被害者之年齡
    ，作為加重刑罰之要件，固不以該行為人具有確定故意而明
    知兒童及少年之年齡為必要，但至少仍須存有不確定故意，
    亦即預見所教唆、幫助、利用、共同實行犯罪或故意對其犯
    罪之人，係為兒童或少年，而不違背其本意者，始足當之（
    最高法院108年度台上字第2554號判決同此見解）。查被告
    乙○○、甲○○、丙○○於事實欄一所示之時間均為成年人，被告
    乙○○指示行為時未滿18歲之少年朱○慈、邱○昇、鳳○祥等人
    犯在公眾得出入之場所聚集3人以上實施強暴或在場助勢犯
    行，然審酌被告乙○○於偵查中供稱：其僅認識少年鳳○祥，
    其餘2人並不認識，這些人都是共犯姜智湖找來的，我不知
    道他們3人都是未成年等語（見110他2510卷㈡第164頁背面）
    ，且依卷存之證據資料，並無證據證明被告乙○○抑或被告甲○○、丙○○已知或得預見少年朱○慈、邱○昇、鳳○祥係未滿18
    歲之少年。是公訴人認應就被告乙○○之犯行依兒童及少年福
    利與權益保障法第112條第1項前段規定予以加重其刑，容有
    誤會，併此指明。
　㈥按刑法第59條所規定之酌量減輕其刑，係裁判上之減輕，必
    以犯罪之情狀可憫恕，認為宣告法定最低度之刑猶嫌過重者
    ，始有其適用。就在公眾得出入之場所聚集3人以上首謀及
    實施強暴罪之法定刑為6月以上5年以下有期徒刑，然同為公
    眾得出入之場所聚集3人以上首謀及實施其強暴之人，其犯
    罪情節、手段、所生危害之程度均未必盡同，行為所造成危
    害社會之程度自屬有異，法律科處此類犯罪，所設之法定最
    低本刑卻同為「6月以上5年以下有期徒刑」，不可謂不重。
    經查，被告乙○○於本案所為之在公眾得出入之場所聚集3人
    以上首謀暨被告甲○○、丙○○實施強暴犯行，造成被害人葉建
    發受有上開傷害，固應非難。惟其等為上開妨害秩序犯行之
    際，乃因輕估後果以致觸蹈法網，且於本院審理時均坦承犯
    行（見本院卷第77頁至第78頁、第84頁至第85頁），犯後態
    度尚可，參以被害人葉建發所受傷勢尚非嚴重，而被告乙○○
    僅係欲排解被害人葉建發與證人葉志凱之土地糾紛，被告甲○○、丙○○則係受被告乙○○邀集前來，與其他結黨營舍暴力犯
    罪造成被害人嚴重傷害及社會治安敗壞等情有間。衡情其等
    所犯為最輕本刑6月以上有期徒刑之罪，若科以法定最低刑
    度之刑，非無情輕法重，自有傷國民法律感情，況被告乙○○
    已與被害人葉建發達成和解，並已賠償被害人，被害人所受
    損害業已減輕，有和解書乙紙在卷可憑（見110他2510卷一
    第118頁），依被告乙○○、甲○○、丙○○客觀之犯行與主觀之
    惡性，均加以考量，本院認縱處以法定最低刑度，客觀上尚
    足以引起社會上一般人之同情，非無可憫，爰均依刑法第59
    條之規定，酌予減輕其刑，以符合罪刑相當原則。
　㈦爰以行為人責任為基礎，審酌被告乙○○、甲○○及丙○○正值青
    壯，為人排解紛爭，未思以理性方法溝通處理，竟以上開方
    式在公眾得出入之場所下手實施強暴行為，嚴重妨害社會秩
    序安寧，所為殊屬不該。惟念被告乙○○、甲○○及丙○○等3 人
    犯後均坦承犯行，態度尚可，且已與被害人葉建發達成和解
    ，被害人葉建發並撤回刑事告訴，有和解書及撤回告訴狀在
    卷可稽（見110他2510卷第116頁、第118頁），兼衡被告乙○○自述國中畢業、目前為工程小包，月收入新臺幣3萬餘元、
    尚有母親、岳母、妻子及小孩待扶養之家庭經濟生活狀況；
    被告甲○○、丙○○均自述高中肄業，目前在監執行妨害自由案
    件之生活狀況（見本院卷第84頁至第85頁）及被告乙○○、甲○○及丙○○等3 人之犯罪之動機、目的、手段、所生危害、素
    行等一切情狀，分別量處如主文所示之刑，及均諭知易科罰
    金之折算標準。
據上論斷，應依刑事訴訟法第273條之1第1項、第299條第1項前
段、第310條之2、第454條第2項，判決如主文。　　
本案經檢察官葉子誠提起公訴，經檢察官陳昭德到庭執行職務。
中　　華　　民　　國　　111 　年　　11　　月　　14　　日
                  刑事第一庭  法　官  華澹寧
以上正本證明與原本無異。　　　　　　　　　
如不服本判決應於收受判決後20日內向本院提出上訴書狀，並應
敘述具體理由。其未敘述上訴理由者，應於上訴期間屆滿後20日
內向本院補提理由書(均須按他造當事人之人數附繕本)「切勿逕
送上級法院」。
中　　華　　民　　國　　111 　年　　11　　月　　14　　日
                              書記官  吳羽君
附錄本案論罪科刑法條全文：
中華民國刑法第150條
在公共場所或公眾得出入之場所聚集三人以上，施強暴脅迫者，
在場助勢之人，處1年以下有期徒刑、拘役或10萬元以下罰金；
首謀及下手實施者，處6月以上5年以下有期徒刑。
犯前項之罪，而有下列情形之一者，得加重其刑至二分之一：
一、意圖供行使之用而攜帶兇器或其他危險物品犯之。
二、因而致生公眾或交通往來之危險。
　　
（附件）　　
臺灣新竹地方檢察署檢察官起訴書
                                   111年度少連偵字第45號
                                     111年度偵字第3873號
　　被　　　告　乙○○　
　　　　　　　　甲○○　
　　　　　　　　丙○○　
上列被告因妨害秩序案件，業經偵查終結，認應提起公訴，茲將
犯罪事實及證據並所犯法條分敘如下：
　　　　犯罪事實
一、乙○○（綽號「小中」）受葉志凱（所涉妨害秩序等罪嫌，另
    為不起訴處分）委託處理其與堂兄葉建發之土地糾紛，而於
    民國110年1月14日上午8時40分許，邀集甲○○、丙○○、姜智
    湖（綽號「小五」，已歿，所涉妨害秩序罪嫌，另為不起訴
    處分）及少年朱○慈（93年10月生，姓名年籍資料均詳卷）
    、少年邱○昇（94年2月生，姓名年籍資料均詳卷）、少年鳳
    ○祥（93年3月生，姓名年籍資料均詳卷）共同前往葉建發所
    經營位於新竹縣○○鄉○○路○段000號早餐店前，眾人到場後，
    乙○○等人均知悉上開營業中之早餐店內為公眾得出入之場所
    ，且有人在內消費，倘於該處聚集三人以上而發生衝突，顯
    足以造成公眾或他人恐懼不安，竟仍基於在公眾得出入之場
    所聚集三人以上實施強暴之犯意聯絡（僅乙○○知悉朱○慈、
    鳳○祥等人為未成年人），先由姜智湖進入店內備料區拉扯
    葉建發後頸衣領，將其帶至店內用餐桌椅前，推擠葉建發之
    身體使其坐於餐椅上，乙○○等人上前將葉建發團團包圍叫囂
    ，並質問前揭土地糾紛處理方式，因葉建發不願配合，丙○○
    先搧打葉建發一巴掌，姜智湖則揮拳毆打葉建發，丙○○、甲○○、朱○慈等人見狀隨即上前拉扯毆打葉建發，致受有頭部
    、右手挫傷、臉部、左手挫擦傷等傷勢（被告乙○○等人所涉
    傷害罪嫌，業據葉建發撤回告訴，另為不起訴處分），邱○
    昇、鳳○祥則在場觀看助勢，乙○○見狀為免事態擴大，遂上
    前制止，眾人始離去。嗣經警方獲報到場，始循線查悉上情
    。
二、案經新竹縣政府警察局竹東分局報告偵辦。
　　　　證據並所犯法條
一、證據清單及待證事實：
編號 證據名稱　　　　　　　 待證事實　　　　 (一) 被告乙○○於警詢之供述及偵查中之自白。 坦承全部犯罪事實。 (二) 被告甲○○於警詢及偵查中之供述。 坦承全部犯罪事實 (三) 被告丙○○於警詢及偵查中之供述。 坦承全部犯罪事實。 (四) 證人即同案被告姜智湖於警詢中之陳述。 證明被告等人有於上揭時、地到場處理葉志凱與其堂兄葉建發之土地糾紛，且聚眾毆打被害人之事實。 (五) 證人即少年邱○昇、朱○慈、鳳○祥於警詢及偵查中之證述。 1、證明被告等人有於上揭時、地到場處理葉志凱與其堂兄葉建發之土地糾紛，且聚眾毆打被害人之事實。 2、證明被告乙○○知悉其洗車場員工朱○慈、鳳○祥等人為未成年人之事實。 (六) 證人即同案被告葉志凱於警詢及偵查中之證述。 證明有於上揭時、地委託被告乙○○到場處理其與堂兄葉建發之土地糾紛，被告乙○○到場後聚眾毆打被害人之事實。 (七) 證人即被害人葉建發於警詢及偵查中之證述。 證明全部犯罪事實。 (八) 證人即早餐店目擊員工卓秀慧於警詢中之證述。 證明全部犯罪事實。 (九) 新竹馬偕紀念醫院診斷證明書1紙。 證明被害人葉建發遭被告等人毆打後受有前揭傷勢之事實。 (十) 新竹縣政府警察局竹東分局偵查報告、監視器影像截圖畫面24張【附於110年度他字第2510號卷二第143至149頁】。 證明本案事發經過及查獲過程之事實。 
二、核被告乙○○所為，係犯刑法第150條第1項後段在公共場所聚
    集3人以上施強暴首謀罪嫌；被告甲○○、丙○○所為，係犯刑
    法第150條第1項前段在公共場所聚集3人以上施強暴下手實
    施罪嫌。被告3人與其他共犯間就上開犯嫌具有犯意聯絡與
    行為分擔，請均論以共同正犯。另被告乙○○係成年人，其與
    少年朱○慈、鳳○祥共犯本案，請依兒童及少年福利與權益保
    障法第112條第1項規定加重其刑。
三、依刑事訴訟法第251條第1項提起公訴。
　　此　致
臺灣新竹地方法院
中　　華　　民　　國　 111　　年　　7 　　月　　27　　日
　　　　　　　　　　　　　　　檢　察　官　葉子誠
本件正本證明與原本無異   
中　　華　　民　　國　 111　　年　　8 　　月　　15　　日
                              書  記  官  林  筠